【裁判字號】    89,台上,2238
【裁判日期】    890427
【裁判案由】    偽造有價證券
【裁判全文】
最高法院刑事判決                              八十九年度台上字第二二三八號
    上  訴  人  甲○○
    選任辯護人  張繼準律師
右上訴人因偽造有價證券案件，不服台灣高等法院台中分院中華民國八十七年三月三
十一日第二審判決（八十六年度上訴字第二三三六號，起訴案號：台灣台中地方法院
檢察署八十二年度偵字第五二八六號），提起上訴，本院判決如左：
    主  文
原判決撤銷，發回台灣高等法院台中分院。
    理  由
本件原判決認定上訴人甲○○經營廣帥開發建設有限公司（下稱廣帥公司），利用其
職員朱國麗不諳支票請領及使用之機會，以協助朱國麗向銀行請領支票使用為名，取
得朱國麗之同意，代刻其印章，於民國八十一年九月二十五日，協同朱國麗前往第一
商業銀行中港分行（下稱一銀中港分行）開戶，設立第八四二－三號支票存款帳戶，
同時向銀行請領票號自0000000號起至0000000號共五十張之支票。領
得支票後，上訴人並未將朱國麗之印章、支票交還朱國麗。於同年十月七日未經朱國
麗授權，盜用其印章偽造「支票領取證」，囑不知情之公司職員，持向一銀中港分行
再次請領票號自0000000號起至0000000號共一百張之支票，足以生損
害於朱國麗。嗣上訴人即意圖供行使之用，並基於概括之犯意，連續四十九次盜蓋朱
國麗之印文，以朱國麗之名義偽造如原判決附表所示之支票四十九張，持向不詳姓名
之人購地或購物，總額高達新台幣（下同）八千餘萬元等情。因而撤銷第一審之不當
判決，改判仍論處上訴人連續意圖供行使之用，而偽造有價證券，累犯罪刑。固非無
見。惟查：(一)科刑判決所認定之事實，與其所採用之證據不相適合，即屬證據上之理
由矛盾，按諸刑事訴訟法第三百七十九條第十四款之規定，其判決當然為違背法令。
原判決事實認定上訴人於八十一年九月二十五日，協同朱國麗前往一銀中港分行開戶
，設立第八四二－三號支票存款帳戶，同時向銀行請領票號自0000000號起至
0000000號共五十張之支票云云，似指朱國麗係親自前往一銀中港分行辦理支
票存款帳戶並領取支票五十張，並未委託上訴人代辦，上訴人僅協同前往而已。且依
卷附之支票存款開戶申請及往來約定書、支票存款印鑑卡、八十一年九月二十五日支
票領取證觀之，似亦均由朱國麗親自到埸簽名蓋章（見原審卷第三八、四十、四二頁
）。然原判決理由卻又認定朱國麗所提出其於八十一年九月二十五日書具委託上訴人
申領支票情形之「委託書」為真正；而該「委託書」內載：「茲委託甲○○代本人朱
國麗第一次申請第一銀行中港分行甲存支票一本共五十張，並請甲○○於支票核准下
來時，移交本人使用……備註：此書內容只為申請使用，若有開出支票，朱國麗一概
不負責，一切由甲○○負責」等語，致其事實之認定與所採之證據不相適合已難謂無
可議。則上訴人於原審主張該「委託書」係於開戶、請領支票後始書寫，已不具委託
書之性質，朱國麗確有同意上訴人使用支票之語。原審未說明其何以不採信之理由，
亦非無判決理由不備之欠洽。(二)有罪判決書，應說明對於被告有利之證據不予採納之
理由，刑事訴訟法第三百十條第二款定有明文。原判決事實認定上訴人偽造朱國麗之
支票四十九張，金額高達八千餘萬元。然依卷附之退票影本所載，該等支票大都有上
訴人之背書（見原審卷第四八至五七頁），且持票人似亦均未對上訴人有提出告訴或
求償之行為，甚至上訴人於退票後猶簽發三張各三千萬元之本票共九千萬元及保證書
予朱國麗（見偵卷第九至十二頁）。果上訴人有偽造支票之犯意，儘可於偽造支票使
用後，逃之夭夭，何必在支票上背書以示負責，並簽發約等值之本票予朱國麗為擔保
？原判決未為說明此等有利於上訴人之證據何以不足採信之理由，併有判決理由不備
之違誤。(三)證據之證明力如何，雖屬於事實審法院自由判斷之職權，然其所為判斷，
仍應受經驗法則與論理法則之支配。原判決事實認定被害人朱國麗不諳支票請領及使
用常識，始為上訴人所乘，偽造鉅額之支票。但朱國麗於案發當時年已二十七歲，任
職廣帥公司之經理，其於偵查中自陳：「我在廣帥公司上班，負責專跑銀行貸款工作
，並介紹金主給欲借款之人」等語（見偵卷第七頁）；上訴人亦指稱：「他是以口頭
同意（使用支票），他是以支票作為參加合夥生意之生財器具，條件是以三、七分帳
，得紅利」（見原審卷第七九頁），倘若不虛，朱國麗似已與銀行有所往來且與上訴
人有合作之關係，是否不諳支票之請領及使用，而為上訴人所乘，即殊堪質疑。原判
決就證據證明力之判斷，是否與證據法則無違，亦有深究之餘地。以上為上訴意旨所
指摘及本院得依職權調查之事項，應認原判決有撤銷發回更審之原因。
據上論結，應依刑事訴訟法第三百九十七條、第四百零一條，判決如主文。
中      華      民      國    八十九    年      四      月    二十七    日
                              最高法院刑事第六庭
                                  審判長法官  紀  俊  乾
                                        法官  黃  正  興
                                        法官  陳  東  誥
                                        法官  張  春  福
                                        法官  韓  金  秀
      右正本證明與原本無異
                                              書  記  官
中      華      民      國    八十九    年      五      月      二      日


司法院資訊處製作；財團法人民間司法改革基金會備份。
